臺灣臺中地方法院民事判決　九十二年度訴字第三二八三號
　　原　　　告　甲○○○
　　訴訟代理人　徐文開　　律師
　　被　　　告　乙○○○
　　訴訟代理人　王世勳　　律師
　　　　　　　　丙○○
右當事人間請求損害賠償事件，本院於民國九十三年十月二十日言詞辯論終結，判決
如左：
    主      文
被告應給付原告新台幣壹拾肆萬柒仟玖佰柒拾貳元，及自民國九十二年十二月十六日
起至清償日止，按年息百分之五計算之利息。
原告其餘之訴駁回。
訴訟費用由被告負擔四分之一，餘由原告負擔。
本判決原告勝訴部分，得假執行。但被告以新台幣壹拾肆萬柒仟玖佰柒拾貳元為原告
預供擔保後，得免為假執行。
原告其餘假執行之聲請駁回。
    事實及理由
一、本件原告起訴主張，被告於民國（下同）九十一年四月十四日下午一時三十分許
    ，在台中縣烏日鄉○○○路五十三號前，因細故與原告發生口角爭吵，被告因之
    出手毆打原告，致原告受有右股骨頸骨折之傷害，無法治癒，已成肢障輕度殘廢
　　，領有身心障礙手冊。被告故意傷害之行為，業經鈞院九十二年度易字第二００
    號刑事判決判處被告拘役三十日確定。依民法第一百八十四條第一項前段侵權行
    為之規定，被告自應負損害賠償責任。按依民法第一百九十三條第一項（增加生
    活上之需要）、第一百九十五條第一項前段（精神慰撫金）規定，原告可得請求
    之目項如下：(1)醫療費用（自費）：原告先後於台中醫院、彰化基督教醫院、遠
    東中醫診所、廖慶隆骨科診所等處就醫，計支出新台幣（下同）一萬六千三百二
    十二元。(2)看護費：原告因前開傷害，先後於九十一年四月十四日至同年四月二
    十三日，及九十一年十一月四日至同年十一月七日住院醫治，住院期間雖均由親
    屬照顧，然此恩惠自不能嘉惠於加害人，被害人仍得請求，依台中榮民總醫院看
    護收費標準計算，全天（即二十四小時）收費二千二百元，是原告住院十二天，
    自可請求二萬六千四百元之看護費。(3)增加生活上之負擔：原告因往返醫院就醫
    ，計支出二萬五千二百五十元之計程車費用。(4)精神慰撫金：原告受有前開傷害
    ，精神上受有莫大痛苦，且因此已無法與昔日（受傷前）相同生活之便利，亦有
    頗多不便，爰請求五十萬元。爰為訴之聲明：（一）被告應給付原告五十六萬七
    千九百七十二元，及自起訴狀繕本送達之翌日起至清償日止，按年息百分之五計
    算之利息。（二）願供擔保，請准宣告假執行。
二、被告則以，被告係七十餘歲之人，原告之子朱惠中（註：刑事案件與原告為共犯
    ，被告亦對原告及朱惠中另提起民事訴訟），被告顯然難與原告及其子朱惠中匹
    敵，是原告雖受有傷害，然究其原因係兩造發生口角，互為拉扯，原告推打被告
    ，被告係為正當防衛，不負有損害賠償責任。且原告所受之傷害係原告事後自己
    造成，與被告之行為無因果關係。退步言之，縱認被告應負損害賠償責任，則原
    告所請求之醫療費部分，對於原告在台中醫院（內科部分）、廖慶隆骨科診所支
    出而發生之部分，有爭執外，餘不爭執。另亦否認計程車費用之支出；看護費用
    部分，其中九十一年四月十四日起至同年月二十三日止之九日，依原告所提呈之
    事故當日診斷書僅記載「右骨骨頸骨折」之傷害，顯然並無看護之必要，且參照
    強制汽車責任保險給付標準第二條第二項所定，看護費每日應以一千元為限，是
    原告主張以二千二百元計算乙日之看護費，顯係過高，又原告主張自九十一年十
    一月四日起至七日止之看護費，就診時間係逾月不連續，應與本件傷害無任何關
    連及必要性，且原告請求之精神慰撫金額亦屬過高。再者，本件兩造爭吵時，原
    告亦夥同其子朱惠中共同傷害被告，致被告受有四肢多處瘀青及右臉、頸部多處
    瘀青等傷害，被告對原告主張五十萬元之精神慰撫金，且主張抵銷。是本件原告
    之主張要無理由等語，資以抗辯。答辯聲明：原告之訴及假執行之聲請均駁回。
    如受不利之判決時，並願供擔保，請准免為假執行之宣告。
三、查原告因被告之毆打行為，致受有右股骨頸（移位性）骨折之傷害等情，業據原
    告提出行政院衛生署台中醫院診斷證明書為證（即證二），並經本院九十二年度
　　易字第二００號刑事判決認定無訛，被告亦對該事實不為爭執（見本院九十三年
    一月十四日審理筆錄），自堪可信為真實。按以，相當因果關係之判斷，應分為
    二個階段即「條件關係」及「相當性」，條件關係採「若無，則不」的認定檢驗
    方式，此即我學說所謂之「無此行為，必不生此種損害」，即指條件的因果關係
    ，此係一種反證規則，旨在認定「若Ａ不存在，Ｂ仍會發生，則Ａ非Ｂ條件」，
    其功能在於排除與造成某種結果無關之事項。次就「相當性」而言，係以「通常
    足生此種損害」為判斷基準，而以行為時所在之一切事實及行為後一般人預見可
    能之事實為基礎（最高法院八十二年度台上字第二一六一號判決要旨參照）。綜
    諸前開有關因果關係之說明，堪認原告所受之上揭傷害，與被告之侵害行為間具
    有相當因果關係（責任原因成立之因果關係）。故而，被告既侵害原告身體、健
    康權，其間並存有因果關係，則依民法第一百八十四條第一項前段侵權行為之規
    定，被告即負有損害賠償責任甚明。
四、按不法侵害他人之身體或健康者，對於被害人因此喪失或減少勞動能力或增加生
    活上之需要時，應負損害賠償責任。又不法侵害他人之身體、健康、名譽、自由
    、信用、隱私、貞操，或不法侵害其他人格法益而情節重大者，被害人雖非財產
    上之損害，亦得請求賠償相當之金額。民法第一百九十三條第一項、第一百九十
    五條第一項前段，分別定有明文。依此爰就原告可得主張之損害審酌如下：
（一）醫療費用：原告因前開之傷害計支出一萬六千三百二十二元（即自付部分），
      此有原告所提出之二十九紙醫療費用單據（包括台中醫院收據二十紙、彰化基
      督教醫院收據七紙、遠東中醫診所收據乙紙、廖慶隆骨科診所收據乙紙）為據
      ，經核上開醫療費用收據暨明細單上所載支出項目均係醫療所必須，堪信為實
      在。被告雖否認廖慶隆骨科診所及台中醫院內科（註：上開二十紙收據其中二
      紙）所支出醫療費用之必要性。惟查，原告因受右開傷害後，已成輕度肢障，
      而領有身心障礙手冊乙情，已據原告提出身心障礙手冊乙紙為證（即證三）。
      參諸，前開手冊核發之時間係九十二年九月十五日（鑑定時間九十二年九月三
      日），及原告所受之傷害非輕。是原告於九十二年間因上開傷害而引起之其他
      相關病痛，而支出之醫療費用仍應認於相當因果關係內所及（即責任範圍之因
      果關係）。而依原告所提之廖慶隆骨科診所收據及台中醫院內科診療之時間，
      分別於九十二年八月間及九十一年五月間，難認與原告所受之右開傷害無關。
      是原告此部分之請求，洵屬正當，應予准許。
（二）看護費部分：原告受有右股骨頸（移位性）骨折之傷害，已成輕度肢障，領有
      障礙手冊乙情，已如前述。衡諸一般常情，其住院治療期間，無法自行獨立行
      走、料理事務，即有看護之必要。查原告於九十一年四月十四日經急診住院，
      接受開放復位骨釘手術，同年四月二十三日出院，共住院九日乙情，有上開卷
      附之台中醫院診斷證明書（即證二）可稽。另依台中醫院醫療收據（骨枓）上
      所載，係九十一年十一月四日至同年十一月七日住院收據。衡以，原告所受之
      傷害宜門診追縱治療，亦為上開診斷證明書載明。且原告所受傷害之骨折非輕
      ，是後續住院治療，仍屬必要。故而，原告主張上開二次住院計十二日，且須
      有人照料，衡情尚屬合理。按以，雖原告未實際支出此部分之費用，然因親屬
      受傷，而由親屬代為照顧被害人（即本件原告）之起居，並非不能評價為金錢
      ，只因兩者身分密切而免除支付之義務，此種親屬基於身分關係之恩惠，自不
      能加惠於加害人（即本件被告），故應衡量比照僱用職業護士看護情形，認被
      害人受有相當親屬看護費用之損害，得向加害人請求賠償（最高法院八十一年
      台上字第七四九號民事判決要旨參照）。本院衡以，依目前市場看護費用行情
      ，以每日（即全日二十四小時）二千二百元計算，十二日之看護費用共計二萬
      六千四百元。是原告於上開範圍內之請求，自可准許。
（三）就醫交通費：原告受有右開傷害，不良於行，則往返醫院就醫，搭載計程車，
      亦屬合理。而原告因之受傷後之九十一、九十二年間僱請靠行於八三八計程車
      行之司機洪晟棋接送原告來回住處至醫院就診（到台中醫院單程車資五百元，
      來回一千元，到彰化基督教醫院車資單程車資一百二十元，來回加上等待時間
      為二百五十元，到廖慶隆骨科診所與至基督教醫院車資一樣，到遠東中醫單程
      三百元）之事實，已據證人洪晟棋到庭證稱明白（見本院九十三年六月十六日
      審理筆錄），核與原告提出之計程車車資收據影本四十三紙內容相符，自堪可
      信為真實。是原告此部分計程車資二萬五千二百五十元之請求，亦可准許。
（四）精神慰撫金部分：按人之身體、健康固為無價。然慰藉金之賠償既以人格權遭
      遇侵害，精神上受有痛苦，則其核給之標準固與財產上損害之計算不同，然非
      不可斟酌雙方身分資力與加害程度，及其他各種情形定之（最高法院五十一年
      台上字第二二三號判例要旨參照）。本院衡以原告未受有教育，現無工作，受
      傷前於餐廳幫忙洗碗洗菜，該時每月薪資二、三萬元，被告亦未受有教育，無
      工作，無收入。原告因受有上開傷害至目前行走仍為跛腳，兩造為鄰居，因參
      加宴會，剩菜問題，而起糾紛，致生互相傷害，被告亦因之受有傷害，然原告
      之所受之傷害重於被告，被告因互相傷害而對原告及朱惠中提起請求賠償精神
      慰撫金業經判處原告應給付被告四萬元確定（本院九十三年度訴字第一九八號
      、台灣高等法院台中分院九十三年度上易字第二七七號民事判決）等情（業經
      本院調閱上開卷宗無訛），認為原告之精神上損害應與八萬元之慰撫金為相當
      。
五、綜上說明，原告依民法第一百八十四條第一項前段、第一百九十三條第一項（增
    加生活上之需要）、第一百九十五條第一項之規定，請求被告給付醫療費用（一
    萬六千三百二十二元）、看護費用（二萬六千四百元）、就醫交通費用（二萬五
    千二百五十元）及精神慰撫金（八萬元），合計十四萬七千九百七十二元，及自
    起訴狀繕本送達之翌日（即九十二年十二月十六日）起至清償日止，按年息百分
    之五計算之法定遲延利息，洵屬正當，應予准許，爰為判決如主文第一項所示。
    原告逾此部分之請求，於法無據，不應准許，應予駁回。至被告另以亦受原告傷
    害而依民法第一百九十五條第一項可得向原告請求五十萬元之精神慰撫金，並為
    抵銷之（預備）抗辯云云。按以，因故意侵權行為而負擔之債，其債務人不得主
    張抵銷，為民法第三百三十九條所明定。本件被告係因故意傷害罪（刑法第二百
　　七十七條第一項參照），經本院九十二年度易字第二００號刑事判決確定，業如
    前述，是被告係對原告為故意侵權行為甚明，依上規定，被告自不得於原告請求
    賠償之訴訟，主張抵銷。況上開被告對原告起訴請求精神慰撫金之訴訟，亦經判
    決確定，亦如前述，自亦無再為主張抵銷之理。是被告就抵銷預備抗辯之主張，
    自無理由，併予敘明。
六、假執行之宣告：本判決原告勝訴部分未逾五十萬元，爰依民事訴訟法第三百八十
    九條第一項第五款規定，依職權為假執行之宣告，及被告陳明願供擔保，聲請宣
    告免為假執行，核無不合，爰於原告勝訴部分，酌定相當之擔保金額，予以准許
    。至原告敗訴部分，其假執行之聲請，即失附麗，應併予駁回。
七、據上論結，本件原告之訴為一部有理由，一部無理由，依民事訴訟法第七十九條
    、第三百八十九條第一項第五款、第三百九十二條第二項，判決如主文。
中　　　華　　　民　　　國　　九十三　　年　　　十一　　月  　二十九　　日
                                  臺灣臺中地方法院民事第四庭
~B法　　　官　陳添喜
右為正本係照原本作成。
如對本判決上訴，須於判決送達後廿日內向本院提出上訴狀。
中　　　華　　　民　　　國　　九十三　　年　　　十一　　月  　二十九　　日
~B法院書記官
